臺灣高等法院高雄分院刑事判決
111年度上易字第146號
上  訴  人  臺灣屏東地方檢察署檢察官
被      告  陳俊豪


上列上訴人因被告詐欺案件，不服臺灣屏東地方法院110年度易
字第228號，中華民國111年3月1日第一審判決（起訴案號：臺灣
屏東地方檢察署110年度偵字第318號），提起上訴，本院判決如
下：
    主  文
上訴駁回。
    理  由
一、公訴意旨略以：被告陳俊豪於民國109年8月初與告訴人劉芊
    皚網路交友認識，竟意圖為自己不法之所有，基於詐欺取財
    之犯意，向告訴人劉芊皚詐稱擬創業從事虛擬幣商買賣，惟
    因缺乏資金，須由告訴人劉芊皚信用貸款，再將貸款款項借
    予被告陳俊豪，由被告陳俊豪負責償還每月信用貸款本金及
    利息共新臺幣(下同)8,500元等語，致告訴人劉芊皚陷於錯
    誤，於109年8月20日向台新銀行以信用貸款方式，貸借500,
    000元，再於附表所示時間，將附表所示款項（共411,470元
    ）匯入附表所示被告陳俊豪所申辦使用之金融帳戶。被告陳
    俊豪並未將該款項做為投資虛擬幣商買賣之用，而係挪為供
    己清償債務、線上賭博用罄，亦未依其與告訴人劉芊皚之約
    定按月清償本金、利息，因認被告陳俊豪涉有刑法第339條
    第1項之詐欺取財罪嫌。 
二、公訴人認被告陳俊豪涉有詐欺取財罪嫌，無非係以被告之陳
    述，證人即告訴人劉芊皚之證述，及有證人劉芊皚與被告通
    訊軟體對話紀錄，證人劉芊皚匯款交易明細截圖，臺灣銀行
    民權分行109年10月19日民權營字第10900042011號函暨存摺
    存款歷史明細批次查詢結果、中華郵政股份有限公司109年1
    0月29日儲字第1090279438號函、立帳申請書、歷史交易清
    單可稽等語，為其論據。
三、訊據被告陳俊豪固坦承有與證人劉芊皚約定，由證人劉芊皚
    信用貸款，再將貸款款項借予被告，由被告負責償還每月信
    用貸款本金及利息共8,500元。證人劉芊皚信用貸款後，有
    於附表所示時間，將如附表所示款項匯入附表所示被告申辦
    使用之金融帳戶，被告取得款項後，未將該款項做為投資虛
    擬貨幣買賣之用，而係挪作清償債務、線上賭博用罄，亦未
    依其與證人劉芊皚之約定按月清償本金、利息，惟堅詞否認
    有何詐欺取財犯行，辯稱：我沒有騙劉芊皚，我跟劉芊皚借
    錢，他自願借錢給我，我跟劉芊皚說我需要一筆錢去做運用
    ，劉芊皚沒有過問我要如何使用這筆借款，他說我可以拿這
    筆錢去做我喜歡的事，他是以女友的身分支持我，我因財務
    問題，無法按照我跟劉芊皚的約定按時償還本金、利息，我
    有跟劉芊皚說請他幫我先墊1、2個月，後來劉芊皚就跑去報
    警等語。經查：
　㈠被告陳俊豪與證人劉芊皚約定，由證人劉芊皚信用貸款，再
    將貸款款項借予被告，被告每月應償還證人劉芊皚信用貸款
    本金及利息共8,500元。證人劉芊皚信用貸款後，有於附表
    所示時間，將如附表所示款項匯入附表所示被告申辦使用之
    金融帳戶，被告取得款項後，將該款項用於清償債務、線上
    賭博用罄，未將該款項做為投資虛擬貨幣買賣使用，亦未依
    其與證人劉芊皚之約定按月清償本金、利息等事實，業據被
    告供承在卷，核與證人劉芊皚於警詢、偵查、審理時之證述
    大致相符（警卷第11頁至第15頁，偵卷第19頁至第21頁，原
    審卷第157頁至第163頁)，且有證人劉芊皚與被告通訊軟體
    對話紀錄，臺灣銀行民權分行109年10月19日民權營字第109
    00042011號函暨存摺存款歷史明細批次查詢結果、中華郵政
    股份有限公司109年10月29日儲字第1090279438號函、立帳
    申請書、歷史交易清單可憑（警卷第57頁至第83頁），此部
    分事實固先堪以認定。
　㈡惟按刑法第339條第1項詐欺取財罪之成立，須行為人主觀上
    有為自己或第三人不法所有之意圖，客觀上係以詐術使人將
    本人或第三人之物交付為構成要件。而所謂以詐術使人交付
    財物，必須行為人確有施用詐術，被詐欺人因其詐術完全陷
    於錯誤，而交付財物之因果關係，若其並未施用詐術，或所
    用方法不能認為詐術，或不致使人陷於錯誤，即不構成該罪
    （最高法院46年台上字第260號判例意旨參照）。查證人劉
    芊皚並不在意被告創業之細節及內容，此據證人劉芊皚於偵
    查、原審審理時證稱：「我跟陳俊豪是在交友網站認識，聊
    了一陣子陳俊豪說要跟我交往，後來陳俊豪開口跟我討論錢
    、工作、小孩的事，陳俊豪叫我去信用貸款借他，他說要創
    業跟給家裡生活費，至於他所謂創業，我只知道跟網路有關
    ，我沒有仔細問，他講那種電腦的事情我聽不是很懂，我也
    沒有去追問什麼事業，我一直到偵訊時聽陳俊豪跟檢察官講
    ，才知道創業內容是虛擬貨幣，之前陳俊豪沒有提到虛擬貨
    幣，陳俊豪到底跟我講什麼創業內容我也忘記了，我不記得
    我有沒有追問陳俊豪創業資金如何投入，我沒有跟被告索取
    創業資料或討論資金分配，陳俊豪跟我借錢時，沒有把詳細
    的創業計畫告訴我」等語（見偵卷第21頁，原審卷第157頁
    至第159頁、第161頁、第163頁)，經原審多次詢問證人劉芊
    皚被告到底以何名義向其取得如附表所示款項，證人劉芊皚
    僅能簡略回答「有關網路的創業及給家裡生活費」，就創業
    之細節，證人劉芊皚大多回答「我忘了」、「我沒有追問」
    、「我不記得」、「我聽不太懂」，可見證人劉芊皚並不在
    意被告創業之細節及內容。
　㈢證人劉芊皚不認為創業內容是虛擬貨幣相關事業，此據證人
    劉芊皚上開所稱「我一直到偵訊時聽陳俊豪跟檢察官講，才
    知道創業內容是虛擬貨幣，之前陳俊豪沒有提到虛擬貨幣。
    」此部分證述證明證人劉芊皚並不認為被告於案發時有向其
    表達投資項目為虛擬貨幣，故證人劉芊皚是否確實有公訴意
    旨所指，因被告向其詐稱擬創業從事虛擬貨幣買賣「而陷於
    錯誤」之情節，已屬可疑。
　㈣被告與證人劉芊皚LINE、通訊軟體對話紀錄全未提及「網路
    相關創業」，此觀諸證人劉芊皚與被告LINE對話紀錄截圖（
    原審卷第203頁)，證人劉芊皚於109年8月27日詢問被告「我
    想知道你的錢都用在哪裡」，被告回答「用該用的，妳先不
    要問，反正我不會害到你」，可見證人劉芊皚將如附表所示
    款項全額匯予被告後，曾經詢問被告該筆款項用途，在被告
    表示證人劉芊皚無須知道後，證人劉芊皚亦未再追問。且遍
    觀LINE、通訊軟體對話紀錄全文（警卷第57頁至第67頁，原
    審卷第203頁至第227頁)，未見被告、證人劉芊皚曾經提及
    「網路相關創業」等文字，可見被告、證人劉芊皚討論借款
    之過程中，被告將該款項做何使用，並非證人劉芊皚關心、
    在意之重點。
　㈤證人劉芊皚就被告向其借款名目為何，歷次所述多有出入，
    經勾稽證人劉芊皚歷次證述，其初至警局對被告提告時證稱
    ：「陳俊豪稱他因為疫情關係，導致收入不穩定，需要向我
    借錢（警卷第11頁)。」其於偵查中證稱：「我匯款的目的
    是陳俊豪要向我借錢創業，陳俊豪有跟我說他的處境，他說
    要跟我交往，陳俊豪沒跟我說他有欠款，只有說要創業（偵
    卷第19頁至第21頁)」。其於原審準備程序時稱：「陳俊豪
    說要創業，我才會借錢給他（原審卷第29頁)」，其於原審
    審理程序時證稱：「陳俊豪只有說要創業跟給家裡生活費，
    他說他前前後後欠他前妻500多萬元」(原審卷第159頁)」，
    同次審理程序時又改稱：「如果陳俊豪當初跟我說他要拿這
    筆錢去還債、養家，我不會借錢給他，我以為陳俊豪要創業
    才會借錢給他」（原審卷第159頁)，是證人劉芊皚初次至警
    局對被告提告時，僅提及被告向其「借款」，完全沒有提及
    其是因被告說要「創業」，才會交付款項予被告；於偵查、
    原審準備程序時稱交付款項項目的為「創業」，原審審理程
    序時則先稱「創業、給家裡生活費」，後改稱「創業，如果
    陳俊豪要拿錢去養家其不會交付款項」，前後歷次證述多有
    不符之處。被告到底無向證人劉芊皚表示被告有欠款，證人
    劉芊皚於偵查、原審審理程序時所述亦前後不符，由其證述
    矛盾、不符之處可知借款目的並非證人劉芊皚借款時在意之
    重點。倘若「被告必須將附表所示款項用於創業」為證人劉
    芊皚交付款項予被告之先決要件，證人劉芊皚怎會於報案時
    就「創業」一事隻字未提？亦徵其當初交付款項予被告時，
    被告到底以何名目向其借款、該筆款項要如何運用，並非證
    人劉芊皚關心之重點。
　㈥又附表所示之411,470元金額並非微少，倘若證人劉芊皚認為
    被告如何使用款項係其考量是否答應被告借款之先決要件，
    證人劉芊皚在交付款項前，應會詳細詢問被告借款用途或索
    取相關資料，交付款項後，亦會持續追蹤被告是否有將款項
    用於該特定用途。而細究證人劉芊皚上開證述及LINE對話紀
    錄，證人劉芊皚無論在交付款項前、後，對於被告借款用途
    僅有非常粗淺之了解。綜合上述，可證被告要如何運用如附
    表所示款項，並非證人劉芊皚當初決意借款予被告之考量點
    。
　㈦查證人劉芊皚是基於感情因素將附表所示款項交付予被告，
    此據證人劉芊皚於原審審理時證稱：「我願意借錢給陳俊豪
    ，因為我想說要交往，我借錢給陳俊豪沒有簽借據或借款證
    明，因為那時我跟陳俊豪在交往，所以我認為不用白紙黑字
    做借款的證明，因為感情因素，我沒有過問太多，就讓陳俊
    豪去使用這筆錢，我沒有去想我跟陳俊豪之間是借貸關係還
    是投資關係，我匯款給陳俊豪不是為了賺錢，是為了穩定的
    男女朋友關係，但我認為陳俊豪起碼要還錢，就是男女朋友
    我借給他，他要幫我還這筆錢，借錢就是要還」等語（原審
    卷第159頁至第161頁、第164頁)，可見證人劉芊皚決定將款
    項交付之重點在於證人劉芊皚認為被告當時之身分為其男朋
    友，且證人劉芊皚當時信任被告會將附表所示款項依約分期
    清償，至於被告將借得之款項用在何處，尚不足以影響證人
    劉芊皚當初將款項借給被告之決定。
  ㈧再觀諸被告陳俊豪與證人劉芊皚於109年8月19日LINE對話紀
    錄（原審卷第205頁)，被告於證人劉芊皚尚未匯入如附表所
    示款項時，即翻拍自己的駕駛執照傳送予證人劉芊皚，駕駛
    執照上記載被告真實姓名、出生年月日、戶籍地址、身分證
    字號，被告並傳送「如果我騙你，你去警察局報案，這都是
    我本人」之訊息，倘若被告自始主觀上確有不法所有意圖，
    被告應該不會主動暴露真實姓名、年籍資料，否則證人劉芊
    皚一旦發覺受騙報警，被告之真實身分無所遁形，完全無從
    拖延警方之查緝，亦難卸刑責。被告所為與一般犯罪行為人
    多會避免洩露真實身分資料、或謊稱虛偽身分資料之行為有
    異，其收受如附表所示款項時，主觀上是否有不法所有意圖
    、具備詐欺取財之故意，仍有疑義。
　㈨被告雖自陳確實有向證人劉芊皚稱要從事虛擬貨幣買賣，嗣
    後將款項挪作還債、線上賭博用罄，惟將款項挪作他用僅屬
    被告對附表所示款項之財務規劃變動，而個人財務規劃變動
    之原因、影響因素甚多，不能僅憑被告就此筆款項用途與原
    先規劃有異，遽論被告自始有詐欺取財之意圖及故意。
　㈩被告雖然自陳其並未依約按月償還8,500元予證人劉芊皚，惟
    債務人未按時償還款項之原因多端，被告並未按時還款之事
    實，至多僅能證明被告、證人劉芊皚確實有民事糾紛，被告
    於收受款項後有給付遲延或拒絕給付之情事，但不足以證明
    被告收受款項時便無意給付，難以單純債務不履行之狀態，
    擬制推測其行為時有詐欺取財之故意。而其等之民事糾紛，
    已於原審審理時當庭和解成立，和解內容為被告願分期給付
    證人劉芊皚402,970元，此有原審附帶民事訴訟和解筆錄可
    憑（原審卷第175頁至第176頁)，尚不能證明被告無還錢之
    意。
  綜上所述，因告訴人劉芊皚考慮是否將款項交付之重點是被告
  當時是與其交往中之朋友，被告如何運用款項並非證人劉芊皚
  所在意，已如前述，又被告向證人劉芊皚稱「打算以該款項創
  業從事虛擬貨幣買賣」是否能認為是施用詐術，證人劉芊皚既
  然證稱被告借款時並未向其表示借款目的是虛擬貨幣買賣，則
  證人劉芊皚是否有因被告陳稱之借款目的即虛擬貨幣買賣而陷
  於錯誤，均有所疑義，又兩造已和解，被告主觀上是否有意圖
  為自己不法所有之詐欺取財犯意亦有疑義，公訴人所指仍有合
  理之懷疑存在，此外復查無其他確切證據證明被告有詐欺犯罪
  情事，其犯罪即屬不能證明。
四、原審以不能證明被告陳俊豪犯罪，依法諭知無罪，核無不合
    ，檢察官上訴指摘原判決不當，為無理由，應予駁回。　
 據上論斷，應依刑事訴訟法第368 條，判決如主文。
本案經一審檢察官劉俊儀提起公訴，檢察官潘國威提起上訴，二
審檢察官呂建昌到庭執行職務。 　　
中　　華　　民　　國　　111 　年　　6 　　月　　16　　日
                  刑事第五庭    審判長法  官  簡志瑩
                                      法  官  唐照明
                                      法  官  張盛喜
以上正本證明與原本無異。
不得上訴。
中　　華　　民　　國　　111 　年　　6 　　月　　16　　日
                                      書記官  郭蘭蕙

附表：
編號 匯款時間 匯款金額 證人劉芊皚匯款帳號及方式 被告收款帳號  1 109年8月21日12時53分許 50,000元 以網路匯款方式，自聯邦銀行帳號000000000000號帳戶，匯款至被告右列帳戶 臺灣銀行帳號000-000000000000號帳戶（下稱臺銀帳戶)  2 109年8月21日13時29分許 43,470元 以網路匯款方式，自中華郵政股份有限公司帳號00000000000000號帳戶，匯款至被告右列帳戶 臺銀帳戶  3 109年8月22日14時50分許 30,000元 以ATM 匯款方式，自聯邦銀行帳號000000000000號帳戶，匯款至被告右列帳戶 臺銀帳戶  4 109年8月22日15時39分許 30,000元 以網路匯款方式，自中華郵政股份有限公司帳號00000000000000號帳戶，匯款至被告右列帳戶 臺銀帳戶  5 109年8月22日15時47分許 40,000元 以網路匯款方式，自中華郵政股份有限公司帳號00000000000000號帳戶，匯款至被告右列帳戶 臺銀帳戶  6 109年8月23日14時許 38,000元 以網路匯款方式，自中華郵政股份有限公司帳號00000000000000號帳戶，匯款至被告右列帳戶 臺銀帳戶  7 109年8月23日15時3分許 30,000元 以ATM 匯款方式，自聯邦銀行帳號000000000000號帳戶，匯款至被告右列帳戶 臺銀帳戶  8 109年8月25日13時59分許 100,000元 以無摺存款方式，存款至被告右列帳戶 中華郵政股份有限公司帳號000-00000000000000號帳戶 （下稱郵局帳戶)  9 109年8月25日14時7分許 20,000元 以ATM 匯款方式，自聯邦銀行000000000000號帳戶，匯款至被告右列帳戶 郵局帳戶  10 109年8月25日14時25分許 30,000元 以網路匯款方式，自中華郵政股份有限公司00000000000000號帳戶，匯款至被告右列帳戶 臺銀帳戶